臺灣士林地方法院民事判決　九十一年度訴字第二九二號
　　原　　　告　震旦全球通訊股份有限公司
　　法定代理人　乙○○
　　訴訟代理人　甲○○
　　法定代理人　王榮周
　　訴訟代理人　丙○○
右當事人間給付定期款事件，本院判決如左：
    主      文
原告之訴駁回。
訴訟費用由原告負擔。
    事      實
一、原告方面：
  （一）聲明：被告應給付原告新台幣（下同）一百萬元及自起訴狀繕本送達翌日起
        至清償日止按年息百分之五計算之利息。
  （二）陳述：
    １、訴外人王冠通信股份有限公司（下稱：王冠公司）為擔保其對原告之債務，
        乃將彼於被告開戶所存，存款人王冠公司、存單號碼為ＫＬ0000000
        ，存款期限自民國八十九年六月三十日至九十年六月三十日計十二個月，存
        款固定利率百分之五，金額為一百萬元之定期存單一紙（下稱：系爭定存單
        ），設定質權予原告，並於九十年四月十七日通知被告，經被告辦妥質權登
        記在案。嗣因王冠公司所簽發予原告支票四紙（發票人為王冠公司，付款人
        臺灣企銀新莊分行，發票日為自九十年四月至七月均每月三十日，面額均三
        十萬元，票號自0000000至0000000）屆期提示均未獲兌現，
        計至九十年七月三十日止，積欠原告一百二十萬元未付，原告乃向被告實行
        質權，請求付款，惟被告以王冠公司積欠伊借款債務，經與原告質權標的物
        之系爭定存單抵銷為由，而拒絕付款。
    ２、被告對於王冠公司之借款債權，於受質權設定通知時，清償期尚未屆至，不
        得主張與原告質權標的物之系爭定存單抵銷：
      (1)被告就王冠公司於八十九年三月十六日之一百萬元借款，原應於九十年三月
        十六日屆期，惟被告原已通知王冠公司辦理換單手續，嗣因王冠公司法定代
        理人官秋紅死亡而未辦理，應視為被告同意王冠公司延期清償，即被告於受
        原告質權設定之通知時，對王冠公司之該筆債權清償期尚未屆至。
      (2)被告與王冠公司間授信約定書第五條第三項關於「一宗債務未履行，全部債
        務視為到期」之約定，依民法第三百三十四條第二項之規定，不能對抗原告
        。因此，縱認王冠公司對於被告之九十年三月十六日借款業已屆期，亦不能
        認王冠公司對於被告之其餘借款全部視為到期。而依最高法院八十三年台上
        字第二五四０號判決意旨，被告於九十年四月十七日受質權通知時，其對於
        出質人之債權清償期尚未屆至，自不合抵銷之要件，且一經通知，已對其發
        生設質之效力，縱該債權日後清償期屆至，苟非經質權人之同意，債務人應
        不得溯及受質權設定通知時，主張抵銷，被告即不得以上開受質權設定通知
        時，以其對於出質人均尚未屆期之債權主張與系爭定存單抵銷。
      (3)被告與王冠公司授信約定書第六條關於「立約人（即王冠公司）同意寄存貴
        行（即被告）之各種存款及對貴行之一切債權，縱使清償期未屆至，貴行得
        以行使抵銷權」之約定，依民法第三百三十四條第二項，亦不得對抗原告，
        是仍應待王冠公司對於被告之存款或其他債權清償期屆至，被告始得行使抵
        銷權。
    ３、對於被告抗辯所為之陳述：
　　　　行使權利，履行義務，應依誠實及信用方法，民法第一百四十八條第二項定
　　　　有明文，本件原告之質權登記日期為九十年四月十七日，如依被告九十一年
　　　　五月十四日答辯狀主張，訴外人王冠公司向被告借款於九十年三月十六日均
　　　　已到期或視為到期未清償，被告即可主張行使抵銷權，而被告卻未於原告向
        其辦理質權登記時告知原告，已違反誠信原則。又被告於原告辦理質權登記
        時，如告知王冠公司已有借款屆期未清償，被告擬行使抵銷權，則原告即不
        至於因所辦妥之質權登記無擔保價值，仍提供王冠公司授信額度，事後造成
        無法實行質權之損失。被告違反誠信原則，妨礙交易安全之行為，依法不得
        行使抵銷權。
  （三）證據：提出系爭定存單一紙、被告新莊分行辦妥質權登記覆函影本、支票及
        退票理由單四紙（以上均影本）。
二、被告方面：
  （一）聲明：原告之訴駁回。
  （二）陳述：
    １、原告之法定代理人丁○○因於九十年八月二十九日職務調動離職，致法定代
        理人之代理權消滅，而自九十年八月三十日起由王榮周任法定代理人，爰依
        民事訴訟法第一百七十條、一百七十五條第一項、第一百七十六條規定，聲
        明承受本件訴訟。
    ２、系爭定存單業經被告以對於王冠公司之債權抵銷而消滅：
      (1)原告質權標的物之系爭定存單到期日為九十年六月三十日，此筆定存單被告
        係於九十年四月十七日受質權設定之通知。
      (2)而王冠公司曾於八十九年三月十六日、五月八日、六月三十日、六月三十日
        分別向被告借款一百萬元、一百五十萬元、六百五十萬元，約定清償期依序
        為九十年三月十六日、九十二年五月八日、九十年六月三十日、九十二年六
        月三十日。再王冠公司於前開一百萬元借款清償日即九十年三月十六日並未
        依約清償，於被告發函行使抵銷權時，王冠公司對於被告之借款尚有七百五
        十五萬二千八百二十九元未償，依被告與王冠公司之約定，應認所有之借款
        均視為全部到期，依最高法院八十六年台上字第一四七三號判例意旨，被告
        自得以前開借款債權主張抵銷王冠公司出質與原告之系爭定存單。被告九十
        年四月二十八日發函向王冠公司，以前開借款債權與王冠公司之系爭定存單
        及另兩紙定存單（存款人均為王冠公司、存單號碼分別為ＫＬ000000
        0、ＫＬ0000000號，金額依序為一百萬元及一百五十萬元，另經王
        冠公司設質予聯強國際股份有限公司，以下合稱：訴外定存單）抵銷，該抵
        銷之意思表示並於同年四月三十日到達王冠公司。此項抵銷並依民法第三百
        三十五條規定，溯及最初得為抵銷之時，即九十年三月十六日時，使系爭定
        存單債權消滅。至另紙王冠公司定存單（存款人王冠公司、存單號碼為ＫＬ
        0000000，金額為一百萬元）雖亦同經載於前開九十年四月二十八日
        抵銷函，原由被告一併以同紙通知函主張抵銷，惟嗣經被告拋棄行使抵銷權
        ，並由訴外人震旦行股份有限公司臺北四分公司於九十年五月二十一日實行
        質權完畢，併予敘明。
  （三）證據：提出質權設定通知書、系爭定存單、授信約定書一紙、周轉金貸款契
        約一紙、借據八紙、借款償還明細表、質權設定通知書、質權消滅通知書、
        抵銷函及回執各一紙、台灣板橋地方法院九十年度訴字第一０九六號判決等
        件為證。
    理      由
一、按當事人之法定代理人其代理權消滅者，訴訟程序在有法定代理人承受訴訟以前
    當然停止，又承受訴訟人於得為承受時，應即為承受之聲明；再聲明承受訴訟，
    應提出書狀於法院，由法院送達於他造，民事訴訟法第一百七十條、一百七十五
    條第一項、第一百七十六條參照。被告之法定代理人業在九十年八月三十日即原
    告起訴後（九十年八月十五日），變更為王榮周，其依法聲明承受訴訟，應予准
    許。
二、本件原告起訴主張：訴外人王冠公司為擔保其對於原告之債務，乃將系爭定存單
    設定質權予原告，並於九十年四月十七日通知被告，經被告辦妥質權登記在案。
    嗣因王冠公司積欠原告一百二十萬元之票款未付，經原告於九十年五月間向被告
    為實行質權之表示，為被告以系爭定存單已經被告於九十年四月二十八日發函王
    冠公司抵銷為由，拒絕付款；惟被告對於王冠公司固有九百萬元之借款，並尚有
    七百五十五萬六千八百二十九元未償，然被告對於王冠公司前開借款債權，於九
    十年四月十七日被告受質權設定通知時，均未屆清償期，依最高法院八十三年台
    上字第二五四０號判決要旨，應不得主張與質權標的物之系爭定存單抵銷，以保
    障質權人之權益；且被告於受質權設定通知時，亦未告知原告其得就系爭定存單
    行使抵銷權之事實，違反誠實信用原則，不得主張抵銷權等語，爰本於質權之法
    律關係，請求被告給付一百萬元，及自起訴狀繕本送達翌日起至清償日止，按週
    年利率百分之五計算之利息。
三、被告則以：王冠公司分別於八十九年三月十六日、五月八日、六月三十日、六月
    三十日向被告借款共九百萬元，約定清償期依序為九十年三月十六日、九十二年
    五月八日、九十年六月三十日、九十二年六月三十日，其中九十年三月十六日到
    期之本金一百萬元，屆期未獲清償，依被告與訴外人王冠公司所簽立之授信約定
    書第五條第三項約定，王冠公司其他筆債務應認為全部到期，計欠借款債務本金
    七百五十五萬二千八百二十九元未償，被告並於九十年四月二十八日發函予王冠
    公司，以前開對於王冠公司借款債權，與王冠公司之系爭定存單及另兩紙王冠公
    司定存單（存款人均為王冠公司、存單號碼分別為ＫＬ0000000、ＫＬ0
    000000號，金額依序為一百萬元及一百五十萬元，另經王冠公司設質予聯
    強國際股份有限公司）抵銷，原告質權已因標的物之不存在而消滅等語，資為抗
    辯。
四、原告主張王冠公司為擔保其對原告之債務，乃將系爭定存單設定質權予原告，並
    於九十年四月十七日通知被告，同時辦妥質權登記在案。嗣因王冠公司積欠原告
    一百二十萬元之票據債務未付，經原告向被告為實行質權之表示，為被告以系爭
    定存單已經原告於九十年四月二十八日發函訴外人王冠公司，以被告受質權設定
    通知前即已對於王冠公司取得之借款債權七百五十五萬二千八百二十九元為主動
    債權，與系爭定存單及訴外定存單抵銷為由，拒絕付款等事實，為被告所不爭執
    ，並有支票及退票理由單四紙、系爭定期存單影本一紙、銀行覆函影本一紙附卷
    可稽，應堪信為真實。再被告於九十年四月十七日受質權設定通知之前，王冠公
    司分別於下列時間向被告借得款項，並分別約定清償期：八十九年三月十六日借
    款一百萬元，清償期為九十年三月十六日、八十九年五月八日借款一百五十萬元
    ，清償期為九十二年五月八日、八十九年六月三十日借款五百萬元，清償期為九
    十年六月三十日、八十九年六月三十日借款一百五十萬元，清償期為九十二年六
    月三十日，共計借款九百萬元，且前開王冠公司對於被告之借款中，八十九年三
    月十六日之借款一百萬元，屆約定之清償期即九十年三月十六日未獲清償，現借
    款共計七百五十五萬六千八百二十九元未償等情，亦為原告所自認（本院九十一
    年六月十七日本院準備程序筆錄參照），並有授信約定書、週轉金貸款契約、授
    信動用申請書及借據、帳卡查詢單在卷可稽，均堪認定。兩造爭執之要旨，首在
    於王冠公司八十九年三月十六日之借款，清償期是否經被告同意展延？如認該筆
    借款於九十年三月十六日屆期未償，則王冠公司對於被告其餘借款是否因王冠公
    司與被告所簽立之授信約定書第五條第三項約定，即一宗債務未償，其餘債務視
    為全部到期之約定，王冠公司他筆借款債務亦應視為全部到期？茲分論如次。
五、原告固主張被告曾通知王冠公司就九十年三月十六日屆期之一百萬元借款辦理換
    單手續，嗣因王冠公司法定代理人官秋紅死亡而未辦理，應視為被告同意王冠公
    司就該筆借款延期清償云云，惟為被告所否認，原告就主張被告曾同意該筆債務
    延期清償之事實，並未舉證以實其說，則該筆債務於九十年三月十六日已屆清償
    期，即得認定。再原告主張王冠公司與被告間授信約定書第五條第三項所定「一
    宗債務未履行，全部債務視為到期」之約定，依民法第三百三十四條第二項不得
    對抗原告，則除前開九十年三月十六日屆期之一百萬元借款外，其餘借款於九十
    年四月十七日被告受質權設定通知時均未屆期云云。惟民法第三百三十四條第二
    項係在規範互負債務間兩人之利益平衡，並使互負債務之兩人得以特約排除抵銷
    規定之適用，是該項規定僅於排除抵銷規定之特約始有適用，王冠公司與被告間
    授信約定書第五條第三項之約定並不在適用之列，王冠公司對於被告其餘借款債
    務，仍因該宗借款屆期未償，即應視為全部到期，即得認定。從而，被告對於王
    冠公司之借款債權七百五十五萬六千八百二十九即均於九十年三月十六日屆期，
    則被告據以主張抵銷之主動債權即被告對於王冠公司之借款債權，其清償期即較
    被動債權即王冠公司對於被告之系爭定存單債權先為屆至。
六、按「二人互負債務，而其給付種類相同，並均屆清償期者，各得以其債務，與他
    方之債務，互為抵銷。」民法第三百三十四條第一項前段定有明文。次按「債務
    人於受債權讓與通知時，對於讓與人有債權者，如其債權之清償期，先於所讓與
    之債權，或同時屆至者，債務人得對於受讓人主張抵銷。」民法第二百九十九條
    第二項亦著有規定。此項規定，依同法第九百零二條規定，對於權利質權之設定
    ，仍有其準用。是為質權標的物之債權，其債務人於受質權設定之通知時，對於
    出質人有債權，如其債權之清償期，先於為質權標的物之債權，或同時屆至者，
    債務人自得於同額內主張抵銷，最高法院著有八十六年台上字第一四七三號判例
    意旨可資參照。揆其意旨，顯係以債務人受質權設定通知之時點是否已對於出質
    人已取得債權為標準，以於質權與抵銷權處於衝突時，衡量兩者間之優劣：亦即
    ，倘債務人於受質權設定通知之前，即已對於出質人取得債權，其抵銷權即不應
    因出質人為質權之設定而受妨礙；倘債務人係受質權設定通知之後始取得之債權
    ，則不應因出質人與債務人隨意設定新債權而依抵銷之方法使質權任意消滅。並
    且，此項抵銷權之得否行使，並不以債務人受質權通知之時，債務人對於出質人
    之債權已屆抵銷適狀為要件，縱係受通知之後，債務人對於出質人之債權始屆抵
    銷適狀，亦得於嗣後主張抵銷，僅須該債權之清償期先於為質權標的之債權，或
    者同時屆至即可。核被告於九十年四月十七日受質權設定之通知時，已對出質人
    王冠公司取得借款債權，除業已於九十年三月十六日到期之一百萬元借款外，其
    餘六百五十五萬二千八百二十九元亦視為到期，且其清償期較質權標的物之系爭
    定存單先為屆至，既如前所認定，揆諸前引判例意旨，被告自得以伊對王冠公司
    之借款債權，與本件對王冠公司出質予原告之系爭定存單債務抵銷。被告又於九
    十年四月二十八日對於王冠公司發函為抵銷之意思表示，以前開借款債權與對王
    冠公司之系爭定存單及訴外定存單等債務抵銷，該抵銷之意思表示並於同年四月
    三十日到達王冠公司，有被告提出之抵銷函及回執在卷可稽，並為原告所不爭，
    則被告抵銷之意思表示於到達王冠公司時即生效力。
七、而按對於一人負擔數宗債務而其給付之種類相同者，如清償人所提出之給付，不
    足清償全部債務額時，由清償人於清償時，指定其應抵充之債務；清償人不為指
    定者，債務已屆清償期者，儘先抵充，債務均已屆清償期或均未屆清償期者，以
    債務之擔保最少者，儘先抵充，擔保相等者，以債務人因清償而獲益最多者，儘
    先抵充，獲益相等者，以先到期之債務，儘先抵充，獲益及清償期均相等者，各
    按比例，抵充其一部；清償人所提出之給付，應先抵充費用，次充利息，次充原
    本，民法第三百二十一條、第三百二十二條、第三百二十三條規定甚明。次按違
    約金債權並無儘先抵充之規定，其與原本債權清償期亦無先後之分，二者擔保又
    屬相同，依民法第三百二十二條第二款中段規定，應以債務人因清償獲益最多者
    儘先抵充，而違約金以原本為計算標準，以抵充原本於債務人獲益最多（最高法
    院五十五年度臺上字第九九一號判決參照），上開法則並依民法第三百四十二條
    規定準用於抵銷。被告以對於王冠公司前開借款債權為主動債權與對王冠公司之
    系爭定存單債務及訴外定存單債務為被動債權主張抵銷，即應依前開規定，先行
    抵充主動債權之利息，次充原本。而被告對於王冠公司借款債權，被告得請求之
    利息數額既如附表一所示，為原告所不爭，依此計算，至被告主張抵銷並到達王
    冠公司時即九十年四月三十日止，被告得向王冠公司請求之主動債權其本金及利
    息數額即如附表二所示。而訴外定存單二百五十萬元經與主動債權抵銷後，業與
    主動債權溯及於得抵銷時即九十年三月十六日於同額內歸於消滅，為兩造所不爭
    ，則剩餘主動債權額再經與系爭定存單一百萬元抵銷結果，系爭定存單債權全部
    消滅，主動債權仍剩餘本金四百零九萬九千七百零七元（計算式：
    0000000-0000000=0000000），從而，被告抗辯原告質權業因標的債權經抵銷而
    消滅，即屬可採。
八、原告另主張被告於受質權設定通知時，未告知原告王冠公司向被告之借款於九十
    年三月十六日已到期未清償，被告已可主張行使抵銷權之事實，致造成原告無法
    實行質權之結果，被告行使權利有違誠實信用原則，認被告應不得行使抵銷權云
    云。惟被告係在受質權設定通知之前，即對於出質人取得債權，依前引最高法院
    判例見解，被告原得行使之抵銷權即不因質權設定而受影響，被告係依法行使抵
    銷權，業如前述。並且，抵銷權係權利之行使，縱於受質權設定通知之時，被告
    已對於出質人取得債權，亦可能因出質人嗣後清償而致被告無行使抵銷權之必要
    ，尚難認被告未主動告知此一情形並依約行使抵銷權有違誠實信用原則，原告此
    項主張亦無可採。
九、綜上所述，原告質權標的之系爭定存單，既經被告以其對出質人王冠公司之借款
    債權抵銷而消滅，該質權標的物已不存在。從而，原告本於質權之法律關係，請
    求被告給付一百萬元，及自起訴狀繕本送達翌日起至清償日止，按週年利率百分
    之五計算之利息，於法即屬無據，應予駁回。
十、本件事證已臻明確，兩造其餘攻擊防禦方法及主張舉證，經審酌後均核與判決結
    果不生影響，爰不一一論述，附此敘明。
十一、據上論結，本件原告之訴為無理由，依民事訴訟法第七十八條，判決如主文。
中　　　華　　　民　　　國　　九十一　　年　　　八　　　月　　　十六　　　日
                                      臺灣士林地方法院民事第一庭
~B審判長法官　陳介源
~B法　　　官　方彬彬
~B法　　　官　許辰舟
右為正本係照原本作成。
如對本判決上訴須於判決送達後廿日內向本院提出上訴狀。
中　　　華　　　民　　　國　　九十一　　年　　　八　　　月　　  十九　　　日
~B法院書記官　熊掌山
~F0
附表二：
元以下四捨五入
┌─┬───────────┬──────────────┐
│  │債權本金（新台幣）    │ 至九十年四月三十日利息數額 │
├─┼───────────┼──────────────┤
│一│  0000000元    │      九二一０元            │
├─┼───────────┼──────────────┤
│二│    八八七九四一元    │            ０元            │
├─┼───────────┼──────────────┤
│三│  0000000元    │      九００三元            │
├─┼───────────┼──────────────┤
│四│  0000000元    │      六三七０元            │
├─┼───────────┼──────────────┤
│五│  0000000元    │      九五五五元            │
├─┼───────────┼──────────────┤
│六│  0000000元    │      六三七０元            │
├─┼───────────┼──────────────┤
│七│  0000000元    │      六三七０元            │
├─┼───────────┴──────────────┤
│合│                 0000000元                   │
│計│                                                    │
└─┴──────────────────────────┘
